【裁判字號】    97,訴,4462
【裁判日期】    970819
【裁判案由】    損害賠償
【裁判全文】
臺灣臺北地方法院民事判決              97年度訴字第4462號
原      告  丁○○
訴訟代理人  甲○○
被      告  遠東國際商業銀行股份有限公司
法定代理人  丙○○
訴訟代理人  呂鴻墀
            乙○○
上列當事人間損害賠償事件，本院於民國九十七年八月五日言詞
辯論終結，判決如下：
    主  文
原告之訴及假執行之聲請均駁回。
訴訟費用由原告負擔。
    事實及理由
一、原告起訴主張：
  (一)原告前向被告辦理信用貸款，用以支付原告向訴外人山基電
    信股份有限公司（下稱山基電信）購買省錢專案之電信費用
    。嗣山基電信無預警倒閉，無法續行對消費者服務，原告自
    無義務再繳納信用貸款之分期付款。詎被告竟向財團法人金
    融聯合徵信中心（下稱聯徵中心）註記原告債信不良，嚴重
    侵害原告名譽，並影響原告工作升遷，原告之信用卡因此遭
    銀行強制停卡而無法使用，且無法再向其他金融機構借貸款
    項，陷於資金調度困難。被告請求原告清償債務事件，前經
    臺灣臺南地方法院（下稱臺南地院）新市簡易庭以95年度新
    小字第1164號判決被告敗訴，被告不服提起上訴，復經台灣
    台南地方法院以96年度小上字19號駁回上訴確定。被告前開
    行為已侵害原告之名譽與信用，致原告受有精神上損害及無
    法升遷之財產上損失。爰依侵權行為之規定請求被告賠償原
    告新台幣（下同）200,000元之精神損害及400,000元之財產
    上損失等語。
  (二)聲明：1.被告應給付原告600,000元，及自支付命令書狀繕
    本送達之翌日起至清償日止，按年息5%計算之利息。2.原告
    願供擔保，請准宣告假執行。
二、被告則以：
  (一)原告於94年8月26日向被告申請信用分期貸款71,976元，約
    定還款方式為自實際撥貸日之次日起，分24期還清，又約定
    如未依約繳納即喪失分期償還期限利益，並應給付自應支付
    日之次日起至清償日止，依約定利率計算之違約金。惟原告
    自95年1月15日即未依約繳息，迭經催討無效，被告於95年9
    月20日向臺南地院訴請原告清償。經臺南地院以95年新小字
    第1164號判決被告敗訴，同院96年小上字地19號駁回被告上
    訴而告確定，致被告對原告喪失後續清償之請求權，惟臺南
    地院判決之見解為96年11月28日台灣高等法院暨所屬法院96
    年法律座談會之審查意見所不採。且兩造間之分期貸款契約
    確係成立且生效，被告受敗訴判決僅係原告喪失對被告剩餘
    債權請求權利。
  (二)兩造間貸款契約既已生效，發生逾期即應依規定報送，蓋依
    金管會等主管機關之規定，貸款發生逾期等情事，應即報送
    聯徵中心揭露相關資訊。原告既已逾期繳納，自不能藉詞訴
    訟，拖延繳付貸款之義務，縱使事後法院判決被告對其無請
    求權，亦為更正帳務等技術性問題，斷無將延遲繳款之責推
    諉予被告，被告將逾期資料報送相關單位登錄事屬依法辦理
    ，主觀上無故意與過失，
  (三)原告申辦貸款即知曉發生逾期將報送聯徵中心：
    依兩造間小額信用貸款申請書第1項、第8項之約定，原告皆
    簽名確認瞭解若未按時依約繳款，將登錄聯徵中心；次依該
    中心各項信用紀錄，依電腦處理個人資料保護法第21條第2
    項規定，並奉行政院金融監督管理委員會94年1月27日金管
    銀（二）字第0940001447號函核備其揭露期限，除非個人資
    料電腦處理之特定目的消失或揭露期限屆滿，否則即使款項
    繳清，仍需俟揭露期限屆滿，該項紀錄始停止揭露。且被告
    訴請原告清償債務事件經臺灣地院以96年小上字第19號駁回
    被告上訴確定後，被告即發函聯徵中心註銷原告之貸款逾期
    紀錄資料。
  (四)兩造之爭執，實係原告與山基電信所衍生之消費爭議，屬買
    賣契約之對價關係；兩造間則屬消費借貸契約之資金關係。
    原告繳納貸款發生逾期，相關逾期資料報送聯徵中心，發生
    信用瑕疵乃國民常識，屬可預期之事，今原告本末倒置，反
    將與訴外人山基電信發生爭議，拒不正常繳付貸款所發生之
    不利益歸責予被告，完全無視被告所依循者，乃雙方契約約
    定及相關法令及主管機關之規範，隨意污名化被告，從而，
    原告所請委無足採。
  (五)聲明：1.原告之訴及其假執行之聲請均駁回。2.如受不利判
    決，願供擔保請准宣告免為假執行。
三、兩造不爭執之事實：
  (一)原告於94年8月26日向被告申辦信用貸款71,976元，用以支
    付原告向訴外人山基電信購買省錢專案之電信費用，系爭小
    額信用貸款申請書上簽名為真正（見本院卷第56頁）。此項
    貸款分24期繳納，原告繳納至94年底，原告以山基電信於95
    年1月間倒閉，自95年1月15日起未依約繳款。
  (二)被告於95年1月26日將原告逾期放款紀錄報送聯徵中心登錄
    註記逾期催收紀錄（見本院卷第28頁）。
  (三)原告使用之中國信託商業銀行信用卡遭該銀行強制停卡（見
    本院卷第31頁），原告向其他金融機構申辦信用卡未符發卡
    標準而不獲核准發卡（見本院卷第32頁至第34頁）。
  (四)被告向臺灣臺南地方法院起訴請求原告給付系爭信用貸款，
    經臺南地院新市簡易庭96年5月3日以95年度新小字第1164號
    判決被告敗訴，被告不服提起上訴，復經臺灣地院於96年12
    月28日以96年度小上字19號駁回上訴確定。
  (五)被告於兩造間清償債務事件經判決確定後，於97年3月17 日
    發函聯徵中心，註銷原告之貸款逾期紀錄資料，業經聯徵中
    心更正原告授信紀錄（見本院卷第26頁、45頁至第46頁）。
四、兩造爭點：(一)被告以原告逾期繳款為由通知聯徵中心是否不
    法侵害原告權利？(二)如是，賠償金額應為多少（即原告是否
    確因被告通知聯徵中心，而受有損害60萬元）？本院判斷如
    下：
  (一)按因故意或過失，不法侵害他人之權利者，負損害賠償責任
    。故意以背於善良風俗之方法，加損害於他人者亦同，民法
    第184條第1項定有明文。又不法侵害他人之身體、健康、名
    譽、自由、信用、隱私、貞操，或不法侵害其他人格法益而
    情節重大者，被害人雖非財產上之損害，亦得請求賠償相當
    之金額，民法第195條第1項前段亦有明文。而侵權行為所發
    生之損害賠償請求權，以加害人有故意或過失不法侵害他人
    權利，致被害人受有損害，且加害行為與損害須有因果關係
    為其成立要件，若其行為並無故意或過失，或損害之發生與
    有責任原因之事實二者間並無相當因果關係，即難謂有損害
    賠償請求權存在（最高法院48年台上字第481號、49年台上
    字第2323號、54年台上字第1523號判例意旨參照）。
  (二)經查，聯徵中心係為建置全國性信用資料庫，提供會員電腦
    連線及離線之信用資訊查詢服務而設立，其參與之會員銀行
    依該中心規約第9條之規定，有資料報送之義務，即應將包
    括授信戶授信餘額及其相關資料於期限內報送該中心建檔處
    理。被告既為聯徵中心之會員銀行，自有將其授信戶授信情
    形據實申報予聯合徵信中心建檔之義務。又原告向被告申辦
    信用貸款並簽立小額信用貸款申請書，該申請書第1條即約
    明：「小額信用貸款之申請人（即原告）……同意遠東國際
    商業銀行（即被告）依其營業登記項目或章程所定業務等特
    定目的，得將申請人個人資料提供貴行（即被告）、財團法
    人金融聯合徵信中心、台灣票據交換所及其他經財政部指定
    之機構為查詢、蒐集、電腦處理、國際傳遞及利用…」；第
    8條並約明：「申請人瞭解未按時依約繳款，貴行得將申請
    人資料陳報並登錄於財團法人金融聯合徵信中心。此登錄將
    影響申請人未來申辦其他貸款之權利」等語，有被告提出該
    申請書1紙附卷可參，是如有關於原告逾期、催收或呆帳紀
    錄等相關授受信用之交易資料，依約被告均得提供予聯徵中
    心建檔。而原告對於其於94年8月26日向被告借款71,976元
    ，自95年1月15日即未依約繳款之事實並無爭執，則被告於
    原告逾期繳款後，將其催收放款資料報送聯徵中心，為依法
    令及約定之正當行為，尚難謂有何故意或過失侵害原告名譽
    、信用可言。
  (三)被告訴請原告清償系爭債務事件雖經臺南地院判決敗訴確定
    ，經查被告敗訴之主要理由在於：兩造約定原告不得以原告
    與山基電信公司間之事由對抗被告為無效，即原告得以山基
    電信公司未持續提供服務為由，拒絕對被告清償系爭債務，
    此觀諸判決臺南地院95年度新小字第1164號判決第6頁、96
    年度小上字第19號判決第3頁論述即明。惟原告與山基電信
    公司間之契約成立後，山基電信公司有債務不履行之情事，
    原告能否以其與山基公司間之抗辯事由，對抗非契約當事人
    之被告，或者僅得向山基電信公司請求賠償，本有法律爭議
    ，並經96年11月28日臺灣高等法院暨所屬法院96年法律座談
    會討論，依該審查意見原告不得以山基公司未繼續依約履行
    拒絕向被告清償分期付款貸款，有該座談會審查意見在卷可
    憑。就被告立場而言，原告向申請信用分期貸款，且逾期未
    繳納均為事實，且原告已經放棄以原告與山基電信公司間之
    事由對抗被告（見原告申請人聲明書欄第四項），被告並不
    知悉原告之聲明無效，被告將催收放款資料報送聯徵中心，
    並法不合；參以被告於敗訴確定後，即函聯徵中心請求更正
    原告之逾期紀錄，亦獲聯徵中心函覆辦理，此有聯徵中心簡
    便行文表在卷可稽，綜觀此一過程，難謂被告故意侵害原告
    權利。
  (四)原告主張被告將催收放款資料報送聯徵中心，致其原告名譽
    ，並影響原告工作升遷，其信用卡遭銀行強制停卡，且無法
    再向其他金融機構借貸款項，陷於資金調度困難云云。惟原
    告就其任職之公司曾經向聯徵中心調取其信用資料，其因此
    未能升遷及受有損害40萬元，僅提出原告（非原告之雇主）
    於96年3月20日向聯徵中心申請之資料為憑（見本院卷第28
    頁至30頁），無法證明上開事項；至於中國信託商業銀行強
    制停卡，原告向荷蘭銀行、慶豐銀行、元大銀行申請信用卡
    未獲核准（見本院卷第31頁至34頁），依各該銀行函件內容
    ，並未指明係因被告將催收放款資料報送聯徵中心所致，原
    告既未能舉證以實其說，其主張委不足取。
  (五)綜上所述，被告以原告逾期繳款為由通報聯徵中心，其行為
    並無故意或過失；原告主張被告不法侵害其名譽及信用，造
    成其失去升遷機會，資金調度困難，精神頗受傷害云云，均
    無可取。揆諸上揭法律規定及最高法院判例意旨，原告請求
    請求於法未合。
六、從而，原告依侵權行為之法律關係，訴請被告給付60萬元之
    損害賠償金，及自支付命令狀繕本送達翌日起至清償日止，
    按年息5%計算之利息，為無理由，應予駁回。
七、原告之訴既經駁回，其假執行之聲請，已失所附麗，應併予
    駁回。
八、本件為判決之基礎已臻明確，兩造其餘之陳述及所提其他證
    據，經本院斟酌後，認為均於判決之結果無影響，亦與本案
    之爭點無涉，自無庸逐一論述，併此敘明。
九、結論：原告之訴為無理由，依民事訴訟法第78條規定，判決
    如主文。
中    華    民    國    97    年    8     月    19    日
                  民事第五庭    法  官  林妙黛
以上正本係照原本作成
如對本判決上訴，須於判決送達後20日內向本院提出上訴狀
中    華    民    國    97    年    8     月    19    日
                                書記官  陳怡君


司法院資訊處製作；財團法人民間司法改革基金會備份。
